臺灣高等法院刑事判決　　　　　　　　　　　　　九十三年度上訴字第二三０六號
　　上　訴　人
　　即　被　告　丁○○
　　選任辯護人　林永嵐律師
　　　　　　　　黃重鋼律師
右上訴人因偽造有價證券案件，不服臺灣板橋地方法院九十三年度訴字第三０八號，
中華民國九十三年七月八日第一審判決（起訴案號：臺灣板橋地方法院檢察署九十二
年度偵字第二一○六二號），提起上訴，本院判決如左：
    主  文
原判決撤銷。
丁○○連續意圖供行使之用，而偽造有價證券，處有期徒刑貳年。如附表編號１、２
所示之偽造本票貳紙，均沒收。
    事  實
一、丁○○曾有違反動產擔保交易法、票據法等前科，民國八十年間因違反藥事法案
    件，經台灣板橋地方法院判處有期徒刑二年四月，上訴後經本院撤銷改判為有期
    徒刑二年，並經最高法院於八十一年九月二十四日駁回上訴確定；八十四年間，
    另因詐欺案件，經台灣台北地方法院判處有期徒刑四月確定；上開二案定應執行
    刑二年三月，八十五年八月二十四日假釋出獄，八十六年十一月六日假釋期滿，
    未經撤銷假釋以已執行完畢論（均不構成累犯）。
二、丁○○於八十二年十二月二十三日（起訴書誤載為八十二年十二月二十五日），
    因經營中藥材生意急需資金週轉，乃依報刊廣告赴甲○○所經營位於臺北縣永和
    市○○路○段二六七號之代書事務所，與甲○○接洽辦理調借現金新臺幣（下同
    ）二十萬元之事宜，同時自稱為乙○○（丁○○胞弟），並開立其所持用之乙○○名義支票存款帳戶之支票交予甲○○充作借款擔保，詎為使該借款手續得以順
    利完成，竟意圖供行使之用，並基於偽造有價證券之概括犯意，擅自以乙○○名
    義簽發如附表編號１所示之本票一紙（票載金額包含丁○○先前積欠甲○○之欠
    款），同時偽簽「乙○○」署名暨按捺指印於該本票之發票人欄內，俟發票完成
    ，再將該本票一併交予甲○○充作借款擔保，而行使偽造有價證券，甲○○遂如
    數借貸予丁○○；迨八十三年一月十五日，丁○○復因急需資金週轉而赴上址向
    甲○○調借現金二十萬元，遂承前同一意圖供行使之用而偽造有價證券之犯意，
    擅自以乙○○名義簽發如附表編號２所示之本票一紙，同時偽簽「乙○○」署名
    於該本票之發票人欄內，暨盜用乙○○印章加蓋於該本票之發票人欄及金額欄內
    ，俟發票完成，再將該本票交予甲○○充作借款擔保，而行使偽造有價證券，甲○○乃如數借貸予丁○○。嗣因丁○○遲未清償上開借款，甲○○遂於九十二年
    六月十九日持上開本票向乙○○催討欠款，經與乙○○本人當面對質後，發覺有
    異，旋報警循線查悉上情。
三、案經甲○○訴由臺北縣政府警察局土城分局報請臺灣板橋地方法院檢察署檢察官
    偵查起訴。
    理  由
一、訊據被告丁○○矢口否認有何意圖供行使之用而偽造有價證券犯行，辯稱：伊係
    持乙○○名義之支票向告訴人甲○○調現，另依甲○○要求，簽發本票以為擔保
    ，支票如期兌現，但甲○○未將本票退還，事後再持本票來要債，甲○○顯係惡
    意取得票據，且行使本票之三年時效已消滅，伊不構成偽造有價證券之行為；又
    伊於首次向甲○○借款之後，即已告知同為公司股東之胞弟乙○○關於持其支票
    借款並簽發本票擔保之事，乙○○僅告稱須由伊自負清償責任，嗣未曾表示任何
    意見，伊顯經授權，並無偽造有價證券之情事云云。
二、經查：
  (一)右揭被告丁○○以乙○○名義簽發如附表編號１、２所示之本票作為向甲○○借
    款擔保之用，乙○○均不知情等事實，業據證人即被害人乙○○於警詢時、偵查
    中、原審及本院審理時指述無訛，核與證人即告訴人甲○○於警詢時、偵查中、
    原審及本院審理時證述之情節相符，復與被告迭於警詢時、偵查中、原審及本院
    審理時供承其本身確有於前述時、地簽發上開本票充作借款擔保之客觀事態相符
    ，並有上開本票影本二紙附卷可稽，且被告業於警詢時及偵查中明確供承乙○○
    當時並不知悉其向甲○○借款之事，其係向乙○○謊稱須辦理若干事務，始取得
    乙○○之國民
    文慶調借現金，其並未徵得乙○○同意即擅自開立附表編號１、２所示之本票等
    語（參見臺灣板橋地方法院檢察署九十二年度核退字第九二九一號偵查卷第十三
    頁至第十四頁、第三九頁，同署九十二年度偵字第二一０六二號偵查卷第十五頁
    背面）。
  (二)按被告丁○○係持其弟乙○○名義之支票及自稱乙○○本人，並以乙○○名義簽
    發如附表編號１、２所示之本票供作向甲○○借款擔保之用，甲○○直至九十二
    年六月十九日持本票當面向乙○○催討欠款後，始知乙○○本身並未向其借款，
    而係被告丁○○自稱並以乙○○名義借錢簽發本票，此均經乙○○、甲○○證述
    甚明。如被告已得乙○○之授權，為何要隱瞞自己之真實身分，而不敢告知甲○○自己之名字？之所以如此，應係怕甲○○問及為何不以自己名義之支票票貼（
    被告本身係拒絕往來戶），擔心甲○○起疑而不同意借款所致。核諸被告上開供
    述，益見證人即被害人乙○○、甲○○證述情節確與事實相符。即便被告事後有
    告知乙○○或乙○○事後知曉此事，惟被告在未得乙○○本人之同意前，即屬無
    權以乙○○名義簽發本票之人，其意圖供行使之用，而假冒乙○○名義簽發上開
    本票，要屬偽造有價證券之犯行。此與告訴人甲○○之取得本票是否惡意，行使
    之時效是否消滅，應不生影響。被告嗣於原審及本院準備程序、審理時翻異前供
    ，所為之上開辯解，顯屬事後圖卸推托之詞，要無足採。至於證人丙○○於本院
    審理中所陳，彼等合夥經營之阿骨打中藥行，平日由被告負責經營，財務狀況不
    佳云云，並無法證明被告事先徵得乙○○之同意，以乙○○名義簽發本票借款之
    事實，故該證人之證詞，難為有利於被告之認定，又被告請求傳訊之另一證人戊○○，其待證事實與丙○○相同，因此，證人戊○○部分，已無再予傳訊之必要
    ，併此敘明。
  (三)綜上所述，本案事證已臻明確，被告犯行洵堪認定，應依法論科。
三、核被告所為，係犯刑法第二百零一條第一項之意圖供行使之用而偽造有價證券罪
    ；其偽造署押及盜用印章之行為，均係偽造有價證券之階段行為，且其偽造有價
    證券後持以行使，該行使偽造有價證券之低度行為，復應為意圖供行使之用而偽
    造有價證券之高度行為所吸收，均不另論罪；又其行使偽造有價證券本含有詐欺
    性質，亦不另成立詐欺罪；至其先後二次意圖供行使之用而偽造有價證券犯行，
    時間緊接，犯罪構成要件相同，所犯罪名又屬同一，顯係基於概括犯意反覆而為
    ，為連續犯，應依刑法第五十六條規定論以一罪並加重其刑。又被告因經營中藥
    材生意而急需資金週轉，未得股東即其弟乙○○之同意擅以乙○○之名義簽發上
    開本票用作借款之擔保，所得款項作為生意所需，並未作為己用，事發後猶不知
    犯行之嚴重，與告訴人鬧上警局，可謂情輕法重，參以事後已與告訴人達成民事
    和解，賠償甲○○損失，有和解書一份在卷可憑，足認其犯罪情狀尚堪憫恕，應
    依刑法第五十九條之規定酌量減輕其刑，並依刑法第第七十一條第一項先加後減
    之。如事欄所載之本票二紙（即附表編號１及編號２所示之本票，其中附表編號
    １本票部分，包含其票面上之偽造「乙○○」署名暨指紋各一枚，附表編號２本
    票部分，包含其票面上之偽造「乙○○」署名一枚），均係偽造之有價證券，已
    如上述，且目前並無積極事證足資證明該等本票業已滅失，爰依刑法第二百零五
    條規定宣告均予沒收。
四、原審認被告丁○○罪證明確，予以論罪科刑，固非無見；惟查，(1)連續犯之概括
    犯意，應於最初準備犯案時即已萌生，原判決事實欄並未於被告第一次犯行時即
    載明被告基於概括犯意，而係於被告第二次犯行時始記載，尚有未洽；(2)原審未
    審酌被告前開足堪憫恕之情狀予以減輕其刑，亦有未當；(3)原審判決據上論結欄
    後，未載明公訴人到庭執行職務，有所未合。被告否認犯罪而提起上訴，雖無理
    由，惟原判決既有上開未合之處，應由本院將原判決撤銷改判。爰審酌被告素行
    狀況（如事實欄所載之前科情形，有本院被告全國前案紀錄表一份在卷足參）、
    犯罪之動機、目的、手段、所生危害、犯後態度等情狀，量處如主文第二項所示
    之刑，以示懲戒。
五、公訴意旨另以：被告於八十二年十二月間至八十三年二月三日止，在上開甲○○
    之代書事務所內，偽造如附表編號３、４、５、６所示之支票，因認被告就此部
    分涉有刑法第二百零一條第一項之意圖供行使之用而偽造有價證券罪嫌云云。惟
    訊據被告堅決否認有此部分偽造有價證券犯行，辯稱：伊當時係因本身票信不佳
    ，乃徵得胞弟乙○○同意後，相偕赴臺灣中小企業銀行板橋分行開設上開支票存
    款帳戶，嗣即由伊持用該支票存款帳戶之支票，並無何等偽造有價證券之情事等
    語。經查：本件被害人乙○○固迭於偵查及本院審理時堅陳其當時並不知悉被告
    開設及使用上開其名義支票存款帳戶支票之事云云（被害人乙○○於警詢時並未
    就此節特為指述），惟被告先前經營中藥材生意時，其胞弟丙○○、乙○○均為
    投資股東，被告因自身票信不佳，乃向丙○○借用支票，適丙○○票信亦屬不佳
    ，遂轉向乙○○商談借用支票之事，嗣乙○○尚有多次向被告借用其名義之上開
    支票存款帳戶支票等情，業據證人丙○○於原審審理時到庭結證無訛（參見原審
    九十三年六月二十四日審判筆錄第五頁、第八至十頁），核與被告於偵查中、原
    審準備程序中及審理時供述之情節相符（參見臺灣板橋地方法院檢察署九十二年
    度偵字第二一０六二號偵查卷第十六頁、第三八頁背面、第三九頁，原審九十三
    年三月十七日準備程序筆錄第三頁，原審九十三年六月二十四日審判筆錄第十一
    頁），更與證人即被害人乙○○於偵查中證稱：「‧‧‧我哥哥有跟我借過錢，
    還有三十萬元算是我股東的投資‧‧‧」等語（參見同前偵查卷第三八頁），暨
    於原審審理時證稱：「‧‧‧我在很久以前，是有因為買計程車要貸款而向我哥
    哥丁○○借過一張支票，但我不確定那張票的發票人是誰，後來有退票，是因為
    我哥哥沒有依照規定把錢存進去，那張票是我哥哥開的，之後我就沒有再向我哥
    哥借過票‧‧‧」等語（參見原審院九十三年五月二十七日審判筆錄第十頁），
    互核相符，足見被害人乙○○指述被告擅自簽發上開支票存款帳戶支票一節，是
    否與事實相符，尚非無疑，則本件自難逕認被告當時在主觀上確有未經乙○○同
    意即擅自持用暨簽發上開支票帳戶支票之犯意，以及被告在客觀上確有該等偽造
    有價證券之犯行，再上開支票存款帳戶自八十一年十二月十日設立時起，迄八十
    二年十二月二十三日及八十三年一月十五日止，均持續有極為頻繁之交易往來紀
    錄，其交易金額亦時達數萬至數十萬元等情，有臺灣中小企業銀行板橋分行函覆
    之該帳戶交易明細表影本一份附卷可稽，上開支票存款帳戶當時既已持續頻繁密
    集且金額菲小之交易往來達一年餘之久，衡情其票主即被害人乙○○對於該帳戶
    之使用及發票情形，自應有所認知與預見，詎被害人乙○○竟一再於本案警詢、
    偵查及原審審理時堅陳其斯時並不知悉上開支票存款帳戶之事，益見其就此部分
    指述之情節是否確與實情相符，容有產生合理懷疑之餘地，自難憑以驟認被告成
    立公訴意旨所指之此部分意圖供行使之用而偽造有價證券罪責，此外，復查無其
    他積極確切之事證足以證明被告涉有此部分罪嫌，本應諭知無罪，惟公訴人既認
    此部分與前揭起訴論罪部分具有連續犯之裁判上一罪關係，爰不另為無罪之諭知
    ，附此敘明。
據上論斷，應依刑事訴訟法第三百六十九條第一項前段、第三百六十四條、第二百九
十九條第一項前段、刑法第五十六條、第二百零一條第一項、第二百零五條、第五十
九條、罰金罰鍰提高標準條例第一條前段，決如主文。
本案經檢察官郭啟東到庭執行職務。
中　　　華　　　民　　　國　　九十三　　年　　　十一　　　月　　 九 　　日
                              臺灣高等法院刑事第二十一庭
                                  審判長法  官  葉  騰  瑞
                                        法  官  莊  明  彰
                                        法  官  劉  壽  嵩
右正本證明與原本無異。
如不服本判決，應於收受送達後十日內向本院提出上訴書狀，其未敘述上訴之理由者
並得於提起上訴後十日內向本院補提理由書（均須按他造當事人之人數附繕本）。
                                        書記官  廖  婷  璇
中　　　華　　　民　　　國　　九十三　　年　　 十一 　　月　　　九　　　日
附錄本案論罪科刑法條全文：
刑法第二百零一條：
意圖供行使之用，而偽造、變造公債票、公司股票或其他有價證券者，處三年以上十
年以下有期徒刑，得併科三千元以下罰金。
行使偽造、變造之公債票、公司股票或其他有價證券，或意圖供行使之用，而收集或
交付於人者，處一年以上七年以下有期徒刑，得併科三千元以下罰金。
附表：
┌──┬────────────┬───────┬─────────┐
│編號│票據號碼  　　　　　　　│票載金額　　　│　票載發票日　　　│
├──┼────────────┼───────┼─────────┤
│ １ │ＣＨ一一三五五三號本票　│九十三萬六千元│　82.12.23　　　　│
├──┼────────────┼───────┼─────────┤
│ ２ │ＣＨ一一三六三五號本票　│二十萬元　　　│　83.01.15　　　　│
├──┼────────────┼───────┼─────────┤
│ ３ │ＭＡ0000000號支票│七萬五千萬元　│　83.02.03　　　　│
├──┼────────────┼───────┼─────────┤
│ ４ │ＭＡ0000000號支票│六萬元　　　　│　83.02.03　　　　│
├──┼────────────┼───────┼─────────┤
│ ５ │ＭＡ0000000號支票│六萬五千元　　│　83.02.03　　　　│
├──┼────────────┼───────┼─────────┤
│ ６ │ＡＪ0000000號支票│二十萬元　　　│　83.02.03　　　　│
└──┴────────────┴───────┴─────────┘
